【裁判字號】    92,訴,957
【裁判日期】    920428
【裁判案由】    清償借款等
【裁判全文】
臺灣臺北地方法院民事判決  九十二年度訴字第九五七號
    原      告  台灣中小企業銀行股份有限公司
    法定代理人  甲○○
    訴訟代理人  丁○○
    被      告  丙○○
                乙○○
    訴訟代理人  葉繼學律師
右當事人間清償借款等事件，本院判決如左：
    主    文
被告應連帶給付原告新台幣伍佰玖拾壹萬參仟零壹拾貳元，及自民國九十一年十月十
五日起至清償日止，按年息百分之六點六二五計算之利息，暨自民國九十一年十一月
十五日起至清償日止，逾期在六個月以內者按上開利率加計百分之十，超過六個月以
上者按上開利率加計百分之二十之違約金。
訴訟費用由被告連帶負擔。
本判決於原告以新台幣貳佰萬元或同額之八十六年度中央政府重大交通建設公債甲類
第十期債票供擔保後，得假執行；但被告乙○○如於假執行程序實施前，以新台幣伍
佰玖拾壹萬元為原告預供擔保，得免為假執行。
    事    實
甲、原告方面：
一、聲明：如主文第一項所示，及為以供擔保為條件之假執行宣告。
二、陳述：
（一）被告丙○○於民國八十六年十月八日邀同被告乙○○為連帶保證人，向原告借
      款新台幣（下同）六百七十萬元，約定借款期間為自八十六年十月十四日起至
      一０六年十月十四日止，本息分二四０期攤還，利息按基本放款利率加年息百
      分之０點二八計付，逾期在六個月以內者按上開利率加計百分之十，超過六個
      月以上者按上開利率加計百分之二十之違約金，如不依約付息時，債務視為全
      部到期。詎被告未依約清償本息，依約債務全部到期，計尚積欠如主文第一項
      所示之本金、利息及違約金。
（二）對被告乙○○抗辯之陳述
  １．被告等所書立之借據，明定背面之授信約定書為借據之一部份，而該約定書係
      為契約內容之擴張及對借保人應負責任之概括規定，在主契約條款未有完備之
      情形下，具有補充規範之功能。被告乙○○或因血緣情誼（借保人為姊妹關係
      ）自願為借款人丙○○之連帶保證人，並親自於系爭借據之連帶保證人欄處簽
      名蓋章，自應依約負連帶清償之責。
  ２．按「契約自由原則」，原告與被告間所訂立之契約，雙方自應遵守，況銀行法
      第十二條之一第一項之規定，於八十九年十一月一日法律頒布施行後，始有其
      適用，而系爭之借據於該法施行前（八十六年十月八日）即已簽訂，依法律不
      溯既往原則，亦無適用之餘地。
三、證據：提出借據影本及授信約定書影本各一紙為證。
乙、被告方面：
壹、被告丙○○部分：被告丙○○未於言詞辯論期日到場，亦未提出準備書狀作何聲
    明或陳述。
貳、被告乙○○部分
一、聲明：原告之訴及假執行之聲請均駁回，如受不利之判決，願供擔保請准宣告免
    予假執行。
二、陳述：
（一）原告所提出之借據內容，雖載有「連帶保證人」等字樣，惟遍查該借據之內容
      ，卻對連帶保證人對於本件債務，究竟應負何等程度之責任？與一般保證人所
      負之保證責任有無不同？隻字未提，顯有不利於消費者之情形（消費者保護法
      第十二條第一項、第二項及其施行細則第十四條第四款規定參照）。另授信約
      定書雖載有：「立約人（即被告）所保證之債務，如主債務人未依約履行，立
      約人當即負責，立即如數付清並同意左列事項：（一）貴行毋須先就擔保物受
      償，得逕向立約人求償等文字，但該授信約定書及借據，非但原告未依前開消
      費者保護法施行細則第十一條第一項之規定，於三十日之期間內提供授信約定
      書供消費者及被告事先審閱其內容，且該授信約定書根本未經被告乙○○簽名
      、用印，故依消費者保護法施行細則第十一條第二項之規定，前開借據及授信
      約定書中，令被告乙○○負擔連帶保證責任之條款，應不構成該等借據及授信
      約定書之內容。從而，原告請求被告乙○○應與被告丙○○「連帶」負清償債
      務之責任，應無法律上理由。
（二）銀行法第十二條之一第一項之規定：「銀行辦理自用住宅放款及消費性放款，
      已取得前條所定之足額擔保時，不得以任何理由要求借款人提供連帶保證人。
      」查本件借款為消費性借款，另被告丙○○於向原告借款時，亦曾應原告之要
      求，提供足額之擔保品，即位於台北市○○○路○段九三巷四八號一樓之不動
      產，設定抵押權與原告以為擔保。是原告既已取得足額之擔保品（借款六百七
      十萬元，設定最高限額抵押為一千萬元），其後若有擔保品之價值貶落等，非
      借款人或保證人所能控制之危險之情形發生時，原告僅得要求借款人補提擔保
      品，斷無由保證人擔負擔保品價值貶落等非其所能控制之危險之理。此即前開
      銀行法第十二條之一第一項規定之旨趣。故原告於被告丙○○向其辦理本件消
      費性借款之初，據以要求被告丙○○於提供足額擔保品後，尚須邀同被告乙○
      ○為其連帶保證人之定型化契約之內容，顯有消費者保護法施行細則第十四條
      第二款所規定令「消費者應負擔非其所能控制之危險」等違反平等互惠原則之
      情形。本件系爭事實雖發生在前開銀行法第十二條之一第一項規定修法之前，
      固無該銀行法規定之直接適用；但如前所述，系爭借據內容實質上既係違反平
      等互惠原則，屬於對消費者顯不公平之情形，即應有消費者保護法第十二條第
      一項、第二項第一款規定之適用，應推定原告當時定型化契約之內容為顯失公
      平，而屬無效。原告據其依法無效之契約內容，為本件之起訴，其請求顯無理
      由。
三、證據：提出建物及土地登記謄本影本各一份為證。
    理  由
一、本件被告丙○○未於言詞辯論期日到場，核無民事訴訟法第三百八十六條各款所
    列情形，爰依原告之聲請，由其一造辯論而為判決。
二、原告主張被告丙○○於八十六年十月八日邀同被告乙○○為連帶保證人，向原告
    借款六百七十萬元，約定借款期間為自八十六年十月十四日起至一０六年十月十
    四日止，本息分二四０期攤還，利息按基本放款利率加年息百分之０點二八計付
    ，逾期在六個月以內者按上開利率加計百分之十，超過六個月以上者按上開利率
    加計百分之二十之違約金，如不依約付息時，債務視為全部到期，詎被告未依約
    清償本息，依約債務全部到期，爰依消費借貸契約及連帶保證關係請求被告連帶
    給付如主文第一項所示之本金、利息及違約金等語。被告乙○○則以原告未依消
    費者保護法施行細則第十一條第一項之規定，於三十日之期間內提供授信約定書
    供消費者及被告事先審閱其內容，依消費者保護法施行細則第十一條第二項之規
    定，前開借據及授信約定書中，令被告乙○○負擔連帶保證責任之條款，應不構
    成該等借據及授信約定書之內容，且本件消費性借款已提供足額之擔保品，系爭
    借據內容實質上既係違反平等互惠原則，屬於對消費者顯不公平之情形，即應有
    消費者保護法第十二條第一項、第二項第一款規定之適用，應推定原告當時定型
    化契約之內容為顯失公平，而屬無效，原告據其無效之契約內容，為本件之起訴
    ，其請求顯無理由等語置辯。
三、原告主張被告丙○○於八十六年十月八日邀同被告乙○○為連帶保證人，向原告
    借款六百七十萬元，詎被告未依約清償本息，依約債務全部到期，計尚積欠如主
    文第一項所示之本金、利息及違約金等情，業據其提出借據影本及授信約定書影
    本各一紙為證，被告丙○○經合法通知未於言詞辯論期日到場，復未提出書狀答
    辯以供本院斟酌，被告乙○○對於借據上簽名之真正並不爭執，原告主張之此部
    分事實堪信為真實。是本件所應審酌者，厥為連帶保證人有無消費者保護法之適
    用。
四、按銀行與連帶保證人間所立之保證契約，乃保證人擔保借款人對銀行債務之清償
    責任，銀行對保證人並不負任何對價，保證人亦無從因保證契約自銀行獲取報酬
    ，其性質為單務、無償契約，非屬消費之法律關係，保證人亦非消費者，當無消
    費者保護法之適用（最高法院九十一年度台簡上字第三六號判決可資參照）。經
    查，本件被告乙○○與原告所簽訂之連帶保證契約，性質上為單務、無償契約，
    並不具「交易」之對價關係，非屬消費關係，揆諸前揭說明，保證人非消費者，
    並無消費者保護法之適用。被告乙○○雖又辯稱原告之契約約款違反銀行法第十
    二條之一第一項規定無效，惟銀行法第十二條之一第一項之規定，係於八十九年
    十一月一日法律頒布施行，而系爭契約約款則於銀行法施行前之八十六年十月八
    日即已簽訂，故本件並不適用銀行法第十二條之一第一項之規定，況債權人為控
    制其借款後之擔保品價值貶落之風險，除要求借款人提供擔保品外，本亦可選擇
    性要求借款人補提供擔保品或捕提連帶保證人以增強其授信，故其約款並無違反
    平等互惠原則之情形，是被告乙○○抗辯原告未依消費者保護法之規定於三十日
    之期間內提供授信約定書供消費者及被告事先審閱其內容，及系爭契約約款有消
    費者保護法第十二條第一項、第二項第一款規定無效之情形，即無理由。
五、從而，原告依消費借貸及連帶保證關係，請求被告應連帶給付借款五百九十一萬
    三千零十二元，及自九十一年十月十五日起至清償日止，按年息百分之六點六二
    五計算之利息，暨自九十一年十一月十五日起至清償日止，逾期在六個月以內者
    按上開利率加計百分之十，超過六個月以上者按上開利率加計百分之二十之違約
    金，即無不合，應予准許。
六、原告及被告乙○○均陳明願供擔保聲請宣告假執行及免為假執行，經核無不合，
    爰分別酌定相當擔保金額准許之。
七、結論：原告之訴為有理由，依民事訴訟法第三百八十五條第一項前段、第八十五
    條第二項、第三百九十條第二項、第三百九十二條判決如主文。
中      華      民      國    九十二    年      四      月    二十八    日
                                            民事第六庭法      官  郭美杏
右為正本係照原本作成
如對本判決上訴，須於判決送達後廿日內向本院提出上訴狀
中      華      民      國    九十二    年      四      月    二十八    日
                                                      法院書記官  陳如庭


司法院資訊處製作；財團法人民間司法改革基金會備份。
